---
title: "Cultures et prévisions climatiques"
pagetitle: "Prévisions"
keywords: ["RPG", "prévisions, cultures"]
number-sections: true
knitr:
  opts_chunk: 
    dev: "ragg_png"
    out.width: 100%
---

Le changement climatique aura des changements importants sur les cultures en France, en particulier à cause de la diminution des précipitations dans certaines régions au cours des années à venir. Dans cette application, on souhaite identifier les cultures avec le niveau de risque le plus élevé.

## Données

- Le [RPG](https://geoservices.ign.fr/rpg) recense les parcelles déclarées à la PAC par les agriculteurs, leurs informations graphiques et leur culture principale. Ces données sont mises à disposition dans une base de données PostgreSQL.

- Le projet [Drias](https://www.drias-climat.fr/) a pour vocation de mettre à disposition des projections climatiques réalisées dans les laboratoires français de modélisation du climat (IPSL, CERFACS, CNRM). En particulier, nous disposons de projections locales du modèle CNRM-CM5 / ALADIN63 / correction ADAMONT. Ces données sont aussi mises à disposition sur PostgreSQL. 

## Visualisations

```{r}
#| label: setup
#| echo: true

library(RPostgres)
library(dplyr)
library(aws.s3)
library(ggplot2)
library(raster)
library(sf)
library(janitor)

# pour avoir les noms de dates en français
invisible(Sys.setlocale("LC_ALL", "fr_FR.UTF-8"))

options(knitr.kable.NA = "")

cnx <- dbConnect(Postgres(),
                 user = "projet-funathon",
                 password = Sys.getenv("PASS_POSTGRESQL"),
                 host = "postgresql-438832",
                 dbname = "defaultdb",
                 port = 5432,
                 check_interrupts = TRUE)
```

On souhaite tout d'abord visualiser les données DRIAS. On peut passer par les données sauvegardées au format raster qui sont stockées dans l'espace de stockage du SSP Cloud. Ces données correspondent à des prévisions à horizon proche (2021-2050) dans un scénario sans réduction des gaz à effet de serre, la période de référence étant 1976-2005.

```{r}
#| label: get-drias-raster

aws.s3::get_bucket("projet-funathon", region = "", prefix = "2023/sujet2/resultats")

drias_raster <- s3read_using(
  function(f) readAll(brick(f)),
  object = "2023/sujet2/resultats/drias.tif",
  bucket = "projet-funathon",
  opts = list("region" = ""))

drias_df <- as.data.frame(drias_raster, xy = TRUE) %>% tidyr::drop_na()
colnames(drias_df) <- c(
  "x",
  "y",
  "NORRRA",
  "NORSTM6",
  "NORSTM0",
  "NORSDA",
  "NORDATEVEG",
  "NORDATEDG",
  "NORDATEPG",
  "ARRA",
  "ASTM6",
  "ASTM0",
  "ASDA",
  "ADATEVEG",
  "ADATEDG",
  "ADATEPG",
  "ALTI"
)

head(drias_df)
```

Les variables disponibles dans les données DRIAS sont systématiquement calculées sur la période 2021-2050 (préfixe NOR), et en écart avec la période de référence (préfixe A) :
- RRA : cumul de précipitations d'avril à octobre (mm)
- STM6 : somme de température base 6°C d'avril à octobre (°C)
- STM0 : somme de température base 0°C d'octobre (année-1) à juillet (année) (°C)
- SDA : nombre de jours d'été d'avril à juin (jour(s))
- DATEVEG : date de reprise de végétation en jour julien (date)
- DATEDG : Date de dernière gelée avec 1er juillet comme référence (date)
- DATEPG : Date de première gelée avec 1er juillet comme référence (date)

On visualise la variable ARRA, qui correspond à l'écart de cumul de précipitations d'avril à octobre en mm.

```{r}
#| label: drias_vis_raster

# Bande ARRA
drias_raster_arra <- s3read_using(
  function(f) readAll(raster(f, band = 8)),
  object = "2023/sujet2/resultats/drias.tif",
  bucket = "projet-funathon",
  opts = list("region" = ""))

# Avec palette custom
palette <- c("#1457ff", "#3c9aff", "#6dc4ff", "#a8e1ff", "#dff1fb", "#f8e9eb", "#fca8ab", "#f9575d", "#f2060b", "#a20102")
breaks <- c(-200, -160, -120, -80, -40, -0, 40, 80, 120, 160, 200)

raster::plot(x = drias_raster_arra,
             col = rev(palette),
             breaks = breaks,
             main = "Ecart de cumul de précipitations d'avril à octobre (mm) entre 2021-2050 et 1976-2005")
```

Sur la période 2021-2050, les précipitations vont augmenter presque partout, sauf Sud-Ouest de la France (détails...).

## Requêtes PostgreSQL 

Les données sont également stockées dans une base PostgreSQL qu'il est possible de requêter. La table `drias.previsions` contient une grille équivalente aux données raster précédemment utilisées.

```{r}
#| label: drias_vis_postgresql

query <- "
SELECT *
FROM drias.previsions
"
drias_sf <- st_read(cnx, query = query)

ggplot() + 
  geom_sf(data = drias_sf, aes(fill = arra), color = NA) +
  binned_scale(aesthetics = "fill", scale_name = "custom", 
               palette = ggplot2:::binned_pal(scales::manual_pal(values = rev(palette)[-1])),
               guide = "bins",
               breaks = breaks)
```

## Appariement spatial entre données DRIAS et RPG

On souhaite effectuer cet appariement pour obtenir par carreau de la grille DRIAS la surface de parcelles pour chaque type de culture.

```{r}
#| label: spatial-join

# On récupère par carreau de la grille DRIAS la surface pour chaque type de culture
query <- "
SELECT B.point, code_cultu, Sum(surf_parc) AS surface, B.arra
FROM rpg.parcelles AS A
JOIN drias.previsions AS B
ON ST_Intersects(A.geom , B.geometry)
GROUP BY B.point, code_cultu
"
res <- dbSendQuery(cnx, query)
results_df <- dbFetch(res)

head(results_df)
```

## Calcul d'indicateurs par type de culture

