---
title: "Évolution de la date théorique de récolte"
pagetitle: "ERA5"
subtitle: "Agronomie et données climatiques rétrospectives avec ERA5"
keywords: ["productions végétales", "agronomie", "climat", "ERA5", "France"]
knitr:
  opts_chunk: 
    dev: "ragg_png"
    out.width: 100%
---

Les organismes vivants, dont les plantes, ont besoin d'une certaine quantité de chaleur pour se développer. 
La notion de *degrés jours* a été introduite par les biologistes pour quantifier ce besoin physiologique. 
Il s'exprime par la somme des différences entre la température moyenne journalière et une température de base[^1].

[^1]: [Degré jour de croissance](https://fr.wikipedia.org/wiki/Degr%C3%A9_jour_de_croissance) sur *Wikipedia*

*Peut-on voir comment a évolué la date de récolte théorique d'une culture au cours des 40 dernières années*, compte tenu des changements climatiques en cours ?

Des données anciennes existent pour certaines cultures, par exemple pour la vigne et [les dates de vendanges](https://fr.wikipedia.org/wiki/Vendange#%C3%89chelles_d%C3%A9cennales), mais pour la plupart il n'y a pas de jeu de données rétrospectif consolidé. Nous allons essayer de combler cette lacune...

::: {#fig-vendanges}
![Delorme, CC BY-SA 4.0, via [Wikimedia Commons](https://commons.wikimedia.org/wiki/File:%C3%89volution_des_dates_de_vendanges_en_France_(1892-2014).svg)](img/evol_dates_vendanges.png)

Évolution des dates de vendanges en France (1892-2014)
:::

## Proposition

::: {.callout-tip title="Votre mission si vous l'acceptez..."}
**Estimer les tendances de la date potentielle de récolte du maïs grain dans les différents bassins de productions français depuis 1980.**
:::

### Compétences mises en œuvre

-   Utiliser le **langage R**.
-   Manipuler des **données géographiques** : vecteurs et rasters avec les packages {sf}, {terra}, {stars}.
-   Requêter en *SQL sur PostgreSQL/PostGIS* avec {RPostgres} et {sf}.
-   Utiliser le **lissage spatial** pour synthétiser les données géographiques avec {btb}.
-   Créer une **carte web interactive** avec {leaflet}.
-   Estimer et visualiser des **tendances** : modèle linéaire simple et {ggplot2}.

### Données utilisées

-   Le [RPG](https://geoservices.ign.fr/rpg) recense les parcelles déclarées à la PAC (Politique agricole commune) par les agricuteurs : données graphiques et leur culture principale.

    Les données 2021 (environ 10 millions de parcelles) sont disponibles dans une base [PostgreSQL](https://www.postgresql.org/)/[PostGIS](http://postgis.net/).

-   [ERA5 agrometeorological indicators](https://cds.climate.copernicus.eu/cdsapp#!/dataset/sis-agrometeorological-indicators) est un jeu de données issu d'un projet de réanalyse météorologique qui vise à uniformiser et corriger les données historiques ([ERA5](https://cds.climate.copernicus.eu/cdsapp#!/dataset/reanalysis-era5-land)).
Il fournit des paramètres agro-météorologiques de surface quotidiens sur les quarante dernières années à une résolution spatiale de 0,1 ° (soit environ 8×11 km en France métropolitaine).

    Les données de température moyenne journalière 1979-2022 (87 Go à l'origine) ont été préchargées sur Minio et limitées à l'emprise de la métropole, représentant au final 16 000 fichiers de 76 ko = 1.1 Go).

    Elles sont au format [NetCDF](https://fr.wikipedia.org/wiki/NetCDF). 
    Un package R existe pour importer et requêter ce jeu de données particulier : [{ag5Tools}](https://github.com/AgrDataSci/ag5Tools). 
    Les données peuvent aussi être traitées avec les packages de manipulation de rasters tels que [{terra}](https://rspatial.org/spatial/index.html) (ou {raster}) et [{stars}](https://r-spatial.github.io/stars/).

-   [Admin Express](https://geoservices.ign.fr/adminexpress) est le référentiel des limites administratives de l'IGN.
    Des tables simplifiées des communes et des régions 2023 ont été intégrées dans la base PostgreSQL/PostGIS.

## Préparation

Le pas-à-pas détaillé est décrit sur [la page de démarrage](app0.html), mais en résumé :

- Si configuré au lancement de la session RStudio, le *pull* depuis <https://github.com/InseeFrLab/funathon2023_sujet2> a dû être fait.
- Ouvrir le projet RStudio *funathon2023_sujet2.Rproj*. 
- Restaurer les packages à utiliser : `renv::restore()` (11 min).
- Si ce n'est pas déjà fait, il faut avoir préalablement copié les données depuis le stockage MinIO :

  `$ mc cp -r s3/projet-funathon/2023/sujet2/diffusion/era5/ funathon2023_sujet2/data/era5/`
- Pour se connecter à la base PostgreSQL, il faudra avoir défini votre mot de passe comme variable d'environnement par exemple en ajoutant `PASS_POSTGRESQL=xxxx` dans le fichier *\~/.Renviron* : `file.edit("~/.Renviron")` et relancer la session (ctrl+maj+F10).

```{r}
#| label: setup
#| code-fold: false

library(stars)     # manipulation de rasters
library(terra)     # manipulation de rasters
library(tidyverse) # manipulation des données
library(glue)      # interpolation de chaine de caractères
library(fs)        # gestion du système de fichier
library(RPostgres) # connexion PostgreSQL
library(sf)        # manipulation de données spatiales vecteur
library(leaflet)   # carto web
library(gt)        # mise en forme tableaux
library(gtsummary) # tableaux de modèles stat
library(ggrepel)   # étiquettage graphiques
# D'autres packages sont à installer et seront appelés directement avec leur
# namespace : btb, raster, fasterize, rlang, memoise

# localisation des données dans le stockage "local"
rep_era5 <- "data/era5"

# pour avoir les noms de dates en français
invisible(Sys.setlocale("LC_ALL", "fr_FR.UTF-8"))

options(knitr.kable.NA = "",
        OutDec = ",",
        scipen = 999)

# Connexion à la base PostgreSQL
cnx <- dbConnect(Postgres(),
                 user = "projet-funathon",
                 password = Sys.getenv("PASS_POSTGRESQL"),
                 host = "postgresql-758156",
                 dbname = "defaultdb",
                 port = 5432,
                 check_interrupts = TRUE)
```

## Définition des bassins de production du maïs grain

Le maïs grain (code culture : `MIS`) représente, avec une surface de 1,5·10^6^ ha, la moitié du maïs cultivé[^2] en France en 2021, soit environ 6 % des surfaces déclarées à la PAC. 
Il est utilisé pour l'alimentation animale (essentiellement) et humaine, la transformation en amidon, les agrocarburants...

[^2]: Les autres cultures étant le maïs ensilage (1,3·10^6^ ha, broyé et fermenté) destiné à nourrir le bétail et le maïs doux (23 000 ha) pour l'alimentation humaine.

Pour déterminer les aires principales de culture on peut, par exemple, extraire les principales zones où la densité de culture du maïs grain est la plus forte. Cela peut se faire par commune, par clustering ou avec un lissage[voir chapitre 8 @loonisManuelAnalyseSpatiale2018].

On présente ici un exemple avec un lissage filtré mais vous êtes libre d'utiliser une autre méthode pour déterminer ces aires principales, l'objectif étant d'obtenir une dizaine de points représentatifs sur le territoire à partir desquels nous extrairons les données de température.

### Récupération des données

- La table `rpg.parcelles` contient les polygones des parcelles ; le lissage attend un point par parcelle. 
  Il faut donc récupérer une table de points.
- La table `adminexpress.region` contient les polygones des régions. Le lissage nécessitera le contour de la France (métropolitaine) pour "fermer" la zone d'étude.
  Il faudra donc fusionner les régions.
- La table `adminexpress.commune` contient les polygones des limites de communes et pourra nous permettre de nommer nos zones en identifiant la commune la plus peuplée de la zone.

NB : pour le lissage, il est recommandé d'utiliser une projection dite "équivalente" (conservant les surfaces), par exemple en France la [LAEA](https://fr.wikipedia.org/wiki/Projection_azimutale_%C3%A9quivalente_de_Lambert) Europe, connue sous le code [EPSG:3035](https://epsg.io/3035).

```{r}
#| label: lissage-donnees
#| cache: true

# contour de la métropole (pour limiter le lissage à l'intérieur des frontières)
fr <- read_sf(cnx, query = "
  SELECT 
    st_union(st_transform(geom, 3035)) as geom
  FROM adminexpress.region
  WHERE insee_reg > '06'")

# communes (pour donner ultérieurement un nom à nos bassins de production)
com <- read_sf(cnx, query = "
  SELECT 
    nom,
    insee_dep,
    population,
    st_transform(geom, 3035) as geom
  FROM adminexpress.commune
  WHERE insee_reg > '06'")

# un point par parcelle de maïs avec sa surface qui servira de poids au lissage
mais <- read_sf(cnx, query = "
  SELECT 
    st_transform(st_pointonsurface(geom), 3035) as geom,
    surf_parc
  FROM rpg.parcelles
  WHERE code_cultu = 'MIS'")
```

### Lissage

```{r}
#| label: lissage-params
seuil_lissage  <- 8     # seuil de densité à prendre en compte (ha/km²)
nb_bassins     <- 10    # combien de bassins on conserve
bande_passante <- 10000 # "étalement" du lissage en m
pixel          <- 1000  # taille du pixel en sortie en m
```

Pour un rendu à la fois synthétique et esthétique on peut faire un lissage à `r bande_passante / 1000` km de "bande passante" avec un pixel de `r pixel / 1000` km.

La fonction [`btb::btb_smooth()`](https://cran.r-project.org/package=btb) attend une table (data.frame) de coordonnées et contenant la variable à lisser, une valeur de bande passante (dans la projection utilisée, donc en mètres dans notre cas) ; on peut optionnellement fournir une grille régulière (data.frame) pour faciliter les comparaisons de jeux de données (en s'assurant qu'ils ont les mêmes emprises et résolutions) et border la zone d'étude.

En retour nous obtiendrons un data.frame ; il peut être plus intéressant de rasteriser le résultat.

```{r}
#| label: lissage-fonctions

# Lissage : fonctions simplifiant la création de rasters lissés à partir de 
# points avec {btb}
#
# michael.delorme - 2021-08-26

# utils -------------------------------------------------------------------

#' rounding
#' from plyr
#'
#' @param x
#' @param accuracy
#' @param f
#'
#' @return
round_any <- function(x, accuracy, f = round) {
  
  f(x / accuracy) * accuracy
}

#' Generate a grid of coordinates from a spatial layer
#'
#' Memoised to get a faster result when used multiple times on the same extent
#'
#' @param zone sf object (polygons) : spatial extent
#' @param margin number : buffer of bounding box
#' @param resolution number : distance between nodes
#'
#' @return dataframe of coordinates (x, y)
generate_grid <- memoise::memoise(function(zone, margin, resolution) {
  
  zone_bbox <- sf::st_bbox(zone)
  
  zone %>%
    sf::st_make_grid(cellsize = resolution,
                     offset = c(round_any(zone_bbox[1] - margin, resolution, floor),
                                round_any(zone_bbox[2] - margin, resolution, floor)),
                     what = "centers") %>%
    sf::st_sf() %>%
    sf::st_join(zone, join = st_intersects, left = FALSE) %>%
    sf::st_coordinates() %>%
    tibble::as_tibble() %>%
    dplyr::select(x = X, y = Y)
})


# main function -----------------------------------------------------------

#' Kernel weighted smoothing with arbitrary bounding area
#'
#' @param df sf object (points) : features to smooth
#' @param field expression : weight field in df (unquoted) ; the values must not have NAs
#' @param bandwidth numeric : kernel bandwidth (output map units)
#' @param resolution numeric : output grid resolution (output map units)
#' @param zone sf objet (polygons) : study zone boundary. If null will use df extent
#' @param out_crs integer : EPSG code projection for output raster (should be an equal-area projection)
#' @param ... other arguments passed to btb::kernelSmoothing
#'
#' @return a raster object
#' @export
#' @import btb, raster, fasterize, dplyr, sf, rlang, memoise
lissage <- function(df, field, bandwidth, resolution, zone = NULL, out_crs = 3035, ...) {
  
  field_name <- rlang::as_name(rlang::enquo(field))
  
  if (!"sf" %in% class(df)
      | sf::st_geometry_type(df, FALSE) != "POINT") {
    stop("« df » should be a point sf object.")
  }
  
  if (!is.numeric(bandwidth)) stop("bandwidth sould be numeric.")
  if (!is.numeric(resolution)) stop("resolution sould be numeric.")
  
  nb_na <- sum(is.na(dplyr::pull(df, {{field}})))
  if (nb_na > 0) {
    warning(paste("removing", nb_na, "NA",
                  paste0("value", ifelse(nb_na > 1, "s", "")),
                  "in «", field_name, "»..."))
    df <- tidyr::drop_na(df, {{field}}) %>%
      sf::st_as_sf()
  }
  
  # check projections
  if (is.na(sf::st_crs(df))) {
    stop("missing projection in sf object « df ».")
  }
  
  if (sf::st_crs(df)$epsg != out_crs) {
    message("reprojecting data...")
    df <- sf::st_transform(df, out_crs)
  }
  
  if (!is.null(zone)) {
    if (!"sf" %in% class(zone)
        |!sf::st_geometry_type(zone, FALSE) %in% c("POLYGON", "MULTIPOLYGON")) {
      stop("« zone » should be a polygon/multiploygon sf object.")
    }
    
    # check projections
    if (is.na(sf::st_crs(zone))) {
      stop("missing projection in sf object « zone ».")
    }
    
    if (sf::st_crs(zone)$epsg != out_crs) {
      message("reprojecting study zone...")
      zone <- sf::st_transform(zone, out_crs)
    }
    
    # grid generation
    if (memoise::has_cache(generate_grid)(zone, bandwidth, resolution)) {
      message("retrieving reference grid from cache...")
    } else {
      message("generating reference grid...")
    }
    
    zone_xy <- generate_grid(zone, bandwidth, resolution)
    zone_bbox <- sf::st_bbox(zone)
    
  } else {
    message("using default reference grid...")
    
    zone_xy <- NULL
    zone_bbox <- sf::st_bbox(df)
  }
  
  # kernel
  message(paste0("computing kernel on « ", field_name, " »..."))
  kernel <- df %>%
    bind_cols(., sf::st_coordinates(.) %>% # si pas de données renvoie vecteur non nommé
                as.data.frame() %>%     # donc on le modifie
                set_names(c("x", "y"))) %>%
    sf::st_drop_geometry() %>%
    dplyr::select(x, y, {{ field }}) %>%
    btb::btb_smooth(sEPSG = out_crs,
                    iCellSize = resolution,
                    iBandwidth = bandwidth,
                    dfCentroids = zone_xy, ...)
  
  # rasterization
  message("\nrasterizing...")
  raster::raster(xmn = round_any(zone_bbox[1] - bandwidth, resolution, floor),
                 ymn = round_any(zone_bbox[2] - bandwidth, resolution, floor),
                 xmx = round_any(zone_bbox[3] + bandwidth, resolution, ceiling),
                 ymx = round_any(zone_bbox[4] + bandwidth, resolution, ceiling),
                 resolution = resolution,
                 crs = sf::st_crs(out_crs)$input
  ) %>%
    fasterize::fasterize(kernel, ., field = field_name)
}
```

```{r}
#| label: lissage-traitement

# NB : le lissage ne peut pas être mis en cache par quarto car les objets 
# {terra} ne sont pas cachables.
mais_liss <- mais %>% 
  lissage(surf_parc, bandwidth = bande_passante, resolution = pixel, zone = fr) %>% 
  rast()
```

```{r}
#| label: fig-lissage-carte
#| fig-cap: Lissage

plot(mais_liss, main = "Densité de culture de maïs grain 2021 (ha/km²)")
```

On peut garder par exemple les densités supérieures à `r seuil_lissage` ha/km² et on conservera les `r nb_bassins` plus grandes zones, que nous nommerons avec le nom de la plus grande ville de la zone.

```{r}
#| label: fig-lissage-carte-filtree
#| fig-cap: Lissage filtré

plot(mais_liss > seuil_lissage, main = glue("Zones de culture de maïs grain 2021 (> {seuil_lissage} ha/km²)"))
```

- Filtrer le raster ;
- Vectoriser le raster en polygones ;
- Calculer les surfaces ;
- Conserver les plus grands polygones ;
- Faire une jointure spatiale avec les points des communes ;
- Déterminer la plus grande commune de chaque polygone et le nommer.

NB : Le centroïde d'un polygone tarabiscoté peut se trouver en dehors du polygone ; on utilise `st_point_on_surface()` plutôt que `st_centroid()` pour garantir qu'il est bien dans le polygone.

```{r}
#| label: clusters

# vectorisation et conservation des nb_bassins + grandes zones
cluster_liss <- (mais_liss > seuil_lissage) %>% 
  as.polygons() %>% 
  st_as_sf() %>% 
  filter(layer == 1) %>% 
  st_cast("POLYGON") %>% 
  mutate(surf = st_area(geometry)) %>% 
  slice_max(surf, n = nb_bassins) %>% 
  mutate(id = row_number())

# nommage des clusters avec le nom de la plus grosse ville de la zone
noms <- cluster_liss %>% 
  st_join(st_point_on_surface(com), left = TRUE) %>% 
  st_drop_geometry() %>% 
  group_by(id) %>% 
  slice_max(population, n = 1, with_ties = FALSE) %>% 
  select(id, nom, insee_dep)
```

La couche résultante peut-être affichée sur une carte interactive avec [{leaflet}](https://rstudio.github.io/leaflet/).

```{r}
#| label: fig-clusters-carto
#| fig-cap: !expr 'glue("Les {nb_bassins} bassins de production retenus")'

cluster_liss %>% 
  inner_join(noms, by = "id") %>% 
  st_transform("EPSG:4326") %>% 
  leaflet() %>% 
  addPolygons(popup = ~ glue("{id}. bassin de {nom}")) %>% 
  addTiles()
```

## Extraction des températures à chaque point

Pour chaque bassin de production, on va rechercher un point représentatif et récupérer les données de température journalières pour tous ces points.

Le package [{stars}](https://r-spatial.github.io/stars/) est bien adapté à la manipulation des données spatio-temporelles.

```{r}
#| label: donnees-climat
#| cache: true
#| results: hide

# préparations de points pour l'extraction des températures. 
points <- cluster_liss %>% 
  inner_join(noms, by = "id") %>% 
  st_point_on_surface() %>% 
  st_transform("EPSG:4326")

# données de température sous forme de pile de rasters
era5 <- dir_ls(here::here(rep_era5), recurse = TRUE, glob = "*.nc") %>% 
  read_stars() %>% 
  rename(temp_moy_k = 1)

# extraction
temp_points <- era5 %>% 
  st_extract(points) %>%
  as_tibble() %>% 
  mutate(temp_moy_c = temp_moy_k - 273.15,
         date = as_date(time)) %>% 
  full_join(points, ., by = "geometry")
```

## Calcul des degrés jour et des dates de récolte

```{r}
#| label: params-degres-jours

# base de calcul pour maïs : 6 °C
base <- 6 # °C

# besoin total à récolte pour un maïs grain de précocité moyenne : 1700 DJ
besoin <- 1700 # DJ
```


$$DJ_{n} = \sum_{j=1}^{n}{\frac{T_{max, j} - T_{min, j}}{2} - T_{base}}$$

Le maïs a une température de base de `r base` °C et il lui faut `r besoin` DJ (variable selon la précocité de la variété) pour être récolté pour le grain[^3]. Les températures supérieures à 30 °C stoppent le développement végétatif. Le semis se fait début avril[^4].

[^3]: [*Spotifarm*](https://blog.spotifarm.fr/tour-de-plaine-spotifarm/somme-de-temperature-pourquoi-suivre-levolution-des-degres-jours)

[^4]: [Céré'Obs. *FranceAgrimer*](https://cereobs.franceagrimer.fr/cereobs-sp/assets/pdfjs/web/viewer.html?file=blob:https://cereobs.franceagrimer.fr/f05c19c6-aff4-4701-9af4-80fdef7118d3)

On considère que la température moyenne journalière ERA5 correspond bien à $\frac{T_{max} - T_{min}}{2}$.

NB : la date n'est pas un bon indicateur pour suivre précisémment une évolution journalière à cause des années bissextiles. Par exemple le 1er avril ne correspondra pas toujours au même nombre de jours dans l'avancement de la saison de végétation :

```{r}
#| label: exemple-doy
#| code-fold: false
yday(ymd("2020-04-01"))
yday(ymd("2023-04-01"))
```

Cela peut-être impactant si on recherche des tendances qui sont de l'ordre de grandeur du jour. On utilisera donc le jour de l'année (*day of year* ou *doy*).

```{r}
#| label: calcul-degres-jours

recolte <- temp_points %>% 
  select(date, nom, temp_moy_c) %>% 
  group_by(nom, annee = year(date)) %>% 
  mutate(dj = case_when(yday(date) < 91 ~ 0,
                        temp_moy_c >= 30 ~ 0,
                        temp_moy_c < base ~ 0,
                        TRUE ~ temp_moy_c - base),
         sdj = cumsum(dj),
         doy = yday(date)) %>%
  filter(sdj > besoin) %>% 
  slice_min(date) %>% 
  ungroup() %>% 
  select(date, annee, doy, nom)
```

```{r}
#| label: tbl-resultats
#| echo: false
#| tbl-cap: Dates de récolte potentielles (extrait)

recolte %>% 
  st_drop_geometry() %>% 
  arrange(nom, annee) %>% 
  group_by(nom) %>%
  slice_head(n = 2) %>% 
  ungroup() %>% 
  add_row(nom = "*etc.*") %>% 
  gt() %>% 
  cols_label(annee ~ "année",
             doy   ~ "jour (doy)",
             nom   ~ "bassin de production") %>% 
  sub_missing(missing_text = "...") %>% 
  fmt_markdown(nom)
```

## Visualisation des tendances

```{r}
#| label: tendance-avec-interaction

mod_interactions <- recolte %>% 
  glm(doy ~ annee * nom, data = .)

# préparation des étiquettes pour la visualisation avec affichage direct (sans 
# légende)
etiquettes <- tibble(nom = unique(recolte$nom),
                     annee = max(recolte$annee) + 1) %>% 
  bind_cols(doy = predict(mod_interactions, newdata = .)) %>% 
  mutate(date_virtuelle = as_date(parse_date_time(glue("2020-{str_pad(round(doy, 0), 3, 'left', '0')}"), 
                                                  orders = "yj")))
```

```{r}
#| label: fig-date-recolte
#| fig-cap: Évolution de la date de récolte potentielle du maïs grain
#| fig-height: 7

recolte %>% 
  mutate(date_virtuelle = as_date(parse_date_time(glue("2020-{str_pad(doy, 3, 'left', '0')}"), 
                                                  orders = "yj"))) %>% 
  ggplot(aes(annee, date_virtuelle, color = nom)) +
  geom_point() +
  geom_smooth(method = glm) +
  geom_text_repel(data = etiquettes, 
                  aes(label = str_wrap(nom, 10, whitespace_only = FALSE)),
                  nudge_x = 1.5, size = 3, direction = "y", lineheight = 0.6) +
  scale_y_date(date_breaks = "months", date_labels = "%b") +
  coord_cartesian(xlim = c(min(recolte$annee) - .5, max(recolte$annee) + 5),
                  ylim = as.Date(c(NA, "2020-11-08")),
                  expand = FALSE) +
  labs(title = "Date de récolte potentielle",
       subtitle = "Maïs grain",
       x = "année",
       y = "jour",
       color = "bassin de production",
       caption = glue("d'après données agroclimatiques ERA5
                       pour une précocité moyenne ({besoin} DJ, base {base} °C)")) +
  theme(legend.position = "none",
        plot.caption = element_text(size = 6))
```

## Tendance

```{r}
#| label: tendance-simple

mod_simple <- recolte %>% 
  glm(doy ~ annee + nom, data = .)

evol <- round(mod_simple$coefficients[["annee"]], 1)
ic95 <- round(confint(mod_simple)[2, ], 1)
```

Au cours des quatre dernières décennies, la date de récolte potentielle moyenne du maïs grain dans les principaux bassins de production français à évolué d'environ `r evol` jour par an (IC~95 %~ \[`r ic95[1]` ; `r ic95[2]`\]).

```{r}
#| label: tbl-tendance
#| tbl-cap: !expr "glue('Évolution de la date de récolte : environ {evol} jour par an')"

theme_gtsummary_language("fr")

mod_simple %>% 
  tbl_regression(label = list(annee ~ "année",
                              nom ~ "bassin de production")) %>% 
  as_gt() %>%
  tab_source_note(source_note = glue("Maïs grain France {min(recolte$annee)}-{max(recolte$annee)} 
                                      d'après données agroclimatiques ERA5 pour une précocité 
                                      moyenne ({besoin} DJ, base {base} °C)"))
```
